臺灣臺南地方法院民事判決　　　　　　 95年度簡上字第130號
上　訴　人　東祿企業股份有限公司
　　　　　　　　　　　　號
法定代理人　乙○○
被上訴人　　甲○○
訴訟代理人　蔡鴻杰律師
複代理人　　洪耀臨律師
上列當事人間請求給付票款事件，上訴人對於中華民國95年8月
24日台灣臺南地方法院台南簡易庭93年度南簡字第1671號第一審
判決提起上訴，經本院於96年4月25日言詞辯論終結，判決如下
：
    主  文
上訴駁回。
第二審訴訟費用新台幣壹萬肆仟柒佰元由上訴人負擔。
    事實及理由
一、本件被上訴人起訴主張：
（一）其執有上訴人東祿企業股份有限公司所簽發、台南區中小
      企業銀行安和分行為付款人，票面金額新台幣（下同）
      900, 000元，發票日為民國（下同）93年9月30日之支票1
      紙（下稱系爭支票），詎於93年10月1日向付款人為付款
      之提示竟遭退票，為此，提起本件訴訟，請求上訴人應給
      付90萬元之票款及其利息。
（二）票據法第14條規定：「以惡意或有重大過失取得票據者，
      不得享有票據上之權利。」如前所述，被上訴人並非自無
      處分權人之手，取得票據所有權，並無惡意或重大過失可
      指。再查被上訴人並非無對價或以不相當之對價取得票據
      ，此觀證人丙○○稱：「我是跟被告借票週轉」、「在93
      年8月23日有跳票，跳票後我陸續有還款，還了81萬元」
      ，惟借款並未還清，證人明知其借款並未清償完畢，因此
      在93年10月22日被上訴人對丙○○及訴外人林耿安依督促
      程序聲請發支付命令給付170萬元時，僅林耿安異議，證
      人丙○○部分則於93年12月1日確定。
（三）系爭支票確實係證人李豔春向被上訴人借錢時，所提出做
      為借款之擔保而交付的，兩造間並非直接前、後手之關係
      ，而被上訴人與證人李豔春係自93年6月18日起就有借貸
      關係的往來，丙○○有時簽發個人支票，有時持客票前來
      借款，在93年8月23日以前，兌現之支票約有30餘張，雙
      方借款往來情形如原審判決附件一所示，查丙○○跳票張
      數總計41張，存款不足金額14,453,294元，上述退票其中
      交付被上訴人者有發票日93年8月23日，票號0000000，金
      額51萬元；票號0000000，金額65萬元；票號0000000，金
      額53萬元；及票號0000000，金額70萬元，合計共239萬元
      ，扣除丙○○所稱已於93年8月23日之後還款之81萬元，
      所以尚積欠被上訴人158萬元及其利息，被上訴人就證人
      李豔春所積欠之款項，已向本院聲請核發93年度促字第
      43123號支付命令，並獲確定在案，故證人丙○○證稱伊
      與被上訴人間的借款債務全部清償完畢，並不實在。
（四）聲明：上訴人應給付被上訴人90萬元，及自93年10月1日
      起至清償日止，按年息百分之六計算之利息。
二、上訴人固不否認系爭支票為伊所簽發，惟抗辯稱：
（一）系爭支票原係上訴人借給證人李豔春，供丙○○之子申請
      工作室時交給台南縣政府審核之用，但是證人李豔春卻交
      給被上訴人做為借款之擔保，證人李豔春向被上訴人所借
      款項已經清償完畢，被上訴人自不得執系爭支票向上訴人
      行使追索權。
（二）證人李豔春於93年6月16日起至93年8月21日止、共向被上
      訴人借款17次、金額合計為1,019萬元，但證人李豔春已
      自93年6月18日起至93年11月17日止、還36次、共16,356,
      000元（借貸情形詳如附表），被上訴人不當得利6,166,
      000元，已涉犯重利罪嫌，遭台灣台南地方法院檢察署以
      94年度偵字第1087號提起公訴，雖經本院刑事庭以94年度
      訴字第913號裁定駁回，惟現台灣台南地方法院檢察署仍
      續行偵查中。
（三）至於被上訴人向證人李豔春追討借款債務，被上訴人會取
      得本院93年度促字第43123號支付命令及其確定證明書，
      係因證人李豔春不懂法律，以為同案被告林耿安即證人李
      豔春之公公對該支付命令提出異議即可，才會未對該支付
      命令提出異議。
（四）按無對價或以不相當對價取得票據者，不得享有優於前手
      之權利，票據法第14條第2項定有明文。證人丙○○誆騙
      系爭支票時，向上訴人供稱該等支票係供台南縣政府工商
      課審核支用，是系爭支票不得簽發記載受款人名，以及繕
      寫禁止背書轉讓等字，上訴人遂不疑有他，系爭支票權利
      已有瑕疵，被上訴人無視訴外人丙○○欠款業已清償完訖
      之事實，峻拒返還原供擔保之系爭支票，進而向銀行提示
      ，惡意獲取無對價之票款於後，原判決不察，自有違誤。
（五）聲明：原判決廢棄，被上訴人在第一審之訴及假執行之聲
      請均駁回。
三、本件經依民事訴訟法第270條之1第1項第3款規定，整理並協
    議兩造不爭執事項暨簡化爭點為：
（一）兩造不爭執事項：
　　1.系爭支票係上訴人所簽發，交給第三人丙○○，再由第三
　　  人丙○○持向被上訴人借款，而交付被上訴人。
　　2.第三人丙○○持系爭支票向被上訴人借款一事，被台南地
　　　檢署檢察官認定被上訴人涉犯重利罪而提起公訴，由本院
　　  刑事庭以94年訴字第913號裁定駁回公訴。
（二）兩造爭執要點：
　　1.上訴人得否以被上訴人取得系爭支票有票據法第13、14條
　　  所指情形，而拒絕發票人責任？
　　2.第三人丙○○是否已經完全清償對被上訴人所負擔之債務
　　  ？
四、玆就兩造爭點一一論述如后：
（一）關於上訴人得否以被上訴人取得系爭支票有票據法第13、
      14條所指情形，而拒絕發票人責任部分：
　　1.按票據乃文義證券及無因證券，故票據上之權利義務，悉
　　　依票上所載文義定之，與其基礎之原因關係各自獨立。票
　　　據上權利之行使，不以其原因關係存在為前提，從而執票
　　　人行使票據上權利時，就其基礎之原因關係確係有效存在
　　　，並不負舉證責任。反之，若票據債務人以自己與執票人
　　　間所存抗辯之事由，對抗執票人，依票據法第13條規定意
　　　旨觀之，固非法所不許，惟應由票據債務人就該抗辯事由
　　　負舉證之責任。又按票據法第13條之規定，除執票人取得
　　　票據係出於惡意者外，發票人不得以自己與執票人之前手
　　　間所存抗辯事由，對抗執票人。另按票據行為為不要因行
　　　為，執票人不負證明關於給付之原因之責任，如票據債務
　　　人主張執票人取得票據係出於惡意或詐欺者，則應由該債
  　　務人負舉證之責（最高法院48年台上字第101號判例意旨
　    參照）。查：系爭支票既由上訴人簽發，交給證人李豔春
      後，再由李豔春交付被上訴人，做為借款擔保之用，則被
　　　上訴人取得系爭支票，係借貸金錢予丙○○而取得，業據
　　　證人丙○○於原審及本院到場證述明確，且為兩造所不爭
　　　執，據此，已難認被上訴人取得系爭支票，係出於惡意，
  　　上訴人又未舉證證明被上訴人有以詐欺或其他相當手法取
　    得系爭支票，依前揭說明，上訴人自不得依票據法第13條
      之規定，拒絕付款。
　　2.再按以惡意或有重大過失取得票據者，不得享有票據上之
　　　權利，票據法第14條第1項固定有明文，惟票據法第14條
　　　第1項所謂以惡意或重大過失取得票據者，不得享有票據
　　　上之權利，係指從無處分權人之手，原始取得票據所有權
　　　之情形而言，最高法院51年度台上字第2587號著有判例可
　　　資參照。經查：系爭支票係由上訴人簽發後交付與證人李
　　　豔春，再由李豔春轉讓與被上訴人，被上訴人並非從無處
　　　分權人之手原始取得系爭支票，因此，上訴人不得以票據
　　　法第14條第1項之規定，對上訴人之票款請求，拒絕付款
  　　。
    3.又按票據行為為不要因行為，執票人不負證明關於給付原
      因之責任，如票據債務人主張執票人取得票據係無對價或
      以不相當對價取得，應由該債務人負舉證責任（最高法院
　　　85年度台上字第286號判決意旨參照）。且按無對價或以
　　　不相當之對價取得票據者，不得享有優於其前手之權利，
  　　票據法第14條第2項固定有明文，惟所謂不得享有優於其
　　　前手之權利，係指前手之權利如有瑕疵（所有人的抗辯）
　　　，則取得人即應繼受其瑕疵（所有人的抗辯），人的抗辯
　　　並不中斷，如前手無權利時，則取得人並不能取得權利而
  　　言（最高法院68年台上字第3427號判例意旨、91年度台簡
　　　上字第37號判決意旨參照），易言之，執票人無對價或以
　　　不相當之對價取得票據者，能否享受票據上之權利，須視
  　　其前手如何而定，如其前手之權利無瑕疵，現有執票人，
　　　雖無對價或以不相當之對價取得票據，仍得享有同樣之權
　　　利，非謂無對價或以不相當之對價取得票據者，不得行使
  　　票據上之權利。本件上訴人抗辯所以簽發系爭支票予證人
　　　丙○○，係因李豔春向其借票供子設立工作室報帳之用，
　　　報帳完畢之後，證人李豔春就會將該支票返還給上訴人，
  　　故丙○○取得系爭支票並未支付對價，其對丙○○自不負
　　　票據債務之責任，且被上訴人係重利即以不相當對價取得
　　　系爭支票云云。然查：
      (1)上訴人陳稱被上訴人係重利即以不相當對價取得系爭支
        票云云，固據證人丙○○於原審及本院到場證述在案，
        惟證人丙○○因與被上訴人間之借款糾紛，而另案向台
　      灣台南地方法院檢察署告訴被上訴人犯重利罪嫌，有台
        灣台南地方法院檢察署94年度偵字第1087號起訴書可稽
        ，則證人丙○○所述證詞內容，與其自身有利害關係，
        本院自無法僅憑其證詞而為上訴人主張有利之認定。
　　　(2)次查系爭支票無記載受款人，且無禁止背書轉讓之記載
　　　　，而證人李豔春收受後，並非用於報帳之用，係交付上
  　　　訴人做為借款擔保之用，為兩造所不爭，已如前述，上
　　　　訴人係一公司，於商業上之交易往來，使用票據作為付
　　　　款之工具，應為經常之舉，對無禁止背書轉讓之票據，
  　　　自由流通後之法律效果，應知之甚捻，因此，若上訴人
　　　　所述其與證人李豔春間並無票據債務關係存在，僅是借
　　　　票供證人李豔春之子報帳之用一節為真，則上訴人應會
  　　　簽發記載李豔春或李豔春之子為受款人、並禁止背書轉
　　　　讓之票據始交付給李豔春，如此一來，才能確保日後無
　　　　第三人執系爭支票向其行使追索權，然系爭支票卻無記
  　　　載受款人，且無禁止背書轉讓之記載，上訴人抗辯稱其
　　　　與李豔春間無票據債務之存在云云，與常情有違，尚難
　　　　採信。因此，上訴人對證人李豔春既需依系爭支票所載
  　　　文義負發票人之責，有票據債務存在，則被上訴人自李
　　　　豔春處取得系爭支票，前手李豔春之權利無瑕疵，被上
　　　　訴人現為執票人，縱上訴人所述被上訴人取得系爭支票
　　　　涉犯重利罪嫌，係以無對價或以不相當之對價取得票據
　　　　一節為真，上訴人仍得享有與前手即證人李豔春同樣之
　　　　權利，非謂被上訴人以無對價或以不相當之對價取得系
　　　  爭支票，即不得對上訴人行使追索權。
（二）關於第三人丙○○是否已經完全清償對被上訴人所負擔之
      債務部分：
　　1.按請求履行債務之訴，原告就其所主張債權發生原因之事
　　　實，固有舉證之責任，若被告自認此項事實而主張該債權
　　　已因清償而消滅，則清償之事實，應由被告負舉證之責任
　　　，此觀民事訴訟法第277條之規定自明（最高法院28年上
　　　字第1920號判例意旨參照）；次按執票人依票據法第19條
      第4項之規定，行使利得償還請求權者，固應由執票人負
      舉證責任，惟發票人對於執票人主張之原因事實及票據之
      真正，並不爭執，而主張票款已因清償抵銷等原因而消滅
      者，則舉證責任應由發票人負之（最高法院48年台上字第
　　　389號判例意旨參照）。
　　2.上訴人抗辯訴外人李豔春於93年6月16日起至93年8月21日
      止、共向被上訴人借款17次、金額合計為1,019萬元，但
      李豔春已自93年6月18日起至93年11月17日止、還36次、
      共16,356,000元，已經清償完畢云云，固據證人丙○○到
      場證述：「.... 因我發生財務問題，我看報紙就找了聯
      合融資公司，我從93年6月16日開始借錢，我在93年6月18
      日開始還錢，我借了1019萬元，我共還了1735.6萬元....
      」等語，然證人丙○○因與被上訴人間之借款糾紛，而另
      案向台灣台南地方法院檢察署告訴被上訴人犯重利罪嫌，
      證人丙○○所述證詞內容，與其自身有利害關係，已如前
      述，其所為證述，本院自無法遽予採信。
    3.再按「支票存款戶在各地金融業者所設帳戶，有下列情形
      之一者，本所總（分）所應為拒絕往來戶之註記，並註記
      其拒絕往來期間為自通報日起算三年：（一） 一年以內
      發生存款不足理由退票未經清償註記達三張者」支票存款
      戶票信狀況註記須知第14條第1款定有明文。本件果如上
      訴人主張證人丙○○與被上訴人間之借貸往來情形如附表
      所示，則證人丙○○所交付其所簽發、付款人同一之支票
      存款戶自93年8月23日起即開始陸續退票達三張之多，其
      支票存款戶已經票據交換所註記拒絕往來，證人丙○○當
      時既已無積欠被上訴人欠款，也無信用破產之顧慮下，何
      以又分別在93年9月15日、16日、17日及93年11月17日分
      別匯款56,000元、5萬元、54,000元及65萬元予被上訴人
      ？更且，被上訴人嗣於93年10月26日以借貸關係為由向本
      院聲請對證人丙○○及林耿安核發支付命令，經本院以93
      年度促字第43123號核發，該支付命令經證人丙○○接獲
      後並未提出異議而告確定，據此，如依證人丙○○所述其
      與被上訴人間的借款債務全部清償完畢云云，何以於接獲
      上開本院核發之支付命令後未於法定期間內提出異議，而
      任其確定？綜上，益見證人丙○○所為證詞並非詳實，而
      不足採。
五、按發票人應照支票文義擔保支票之支付；執票人向支票債務
    人行使追索權時，得要求自付款提示日起如無約定利率者，
    依年利六釐計算之利息。票據法第126條、第144條準用97條
    第2項分別定有明文。綜上所述，上訴人抗辯被上訴人係惡
    意或以不相當對價取得系爭支票，且證人丙○○已經清償借
    款完畢云云，尚無可採。從而，被上訴人本於票據之法律關
    係，訴請上訴人給付票款90萬元及付款提示日即93年10月1
    日起至清償日止，按年息百分之六計算之利息，為有理由，
    應予准許。又命清償票據上債務之判決，應依職權宣告假執
    行，民事訴訟法第389條第一項第四款定有明文。是以原審
    判命上訴人如數給付，並依職權宣告假執行，於法並無不合
    。上訴意旨指摘原判決不當，求予廢棄改判，為無理由，應
    駁回其上訴。
六、末按法院為終局判決時，應依職權為訴訟費用之裁判；又訴
    訟費用，由敗訴之當事人負擔，民事訴訟法第87第1項、第7
    8條分別定有明文。本件上訴為無理由，訴訟費用14,700元
    應由上訴人負擔，爰判決如主文第二項所示。
七、兩造其餘之攻擊或防禦方法及未經援用之證據，經本院斟酌
    後認均不足以影響本判決之結果，自無一一論述之必要，併
    此敘明。
八、據上論結，本件上訴為無理由，依民事訴訟法第436條之1第
    3項、第449條第1項、第78條、第87條第1項，判決如主文。
中　　華　　民　　國　　96　　年　　5　　月　　 9  　日
                  民事第二庭    審判長法　官  翁金緞
                                      法　官　黃瑪玲
                                      法　官　李杭倫
以上正本證明與原本無異
不得上訴。
中　　華　　民　　國　　96　　年　　5　　月　　 9  　日
                                      書記官　蔡曉卿
